臺灣高等法院臺中分院刑事判決　　　　99年度上易字第1683號
上　訴　人　臺灣臺中地方法院檢察署檢察官
被　　　告　吳明山
上列上訴人因被告恐嚇案件，不服臺灣臺中地方法院九十九年度
易字第二一一五號，中華民國九十九年十月二十九日第一審判決
（起訴案號：臺灣臺中地方法院檢察署九十九年度偵字第八一六
六號），提起上訴，本院判決如下：
    主  文
上訴駁回。
    理  由
一、本案經本院審理結果，認第一審判決被告吳明山（以下簡稱
    為被告）無罪，並無不當，應予維持，並引用第一審判決書
    記載之理由（如附件）。
二、本案公訴人雖以：被告確有於起訴書所記載之時、地，對告
    訴人林瑞彬恫稱：「你娘！我就讓你（指林瑞彬）大甲東不
    用住了」、「你（指林瑞彬）如果要一分一毫拿，我就每天
    去你家」等語，告訴人林瑞彬因此心生畏懼，亦經其證述在
    卷，雖然告訴人林瑞彬於案發時間帶同林文忠、莊璨陽、謝
    宏裕及綽號「阿寶」之男子等人前去向被告之子討債，人多
    勢眾，且討債過程亦語藏威嚇，但債務糾紛本應依法解決，
    雙方均不得有違法之自力救濟行徑，本案告訴人林瑞彬鳩眾
    威喝逼債固係不妥在先，但被告不甘示弱，口出惡言恐嚇反
    擊，互不相讓，顯有互相較勁以決勝負之姿，而社會大眾之
    爭，其害將有如何嚴重，實難逆料，自有潛在危險，故告訴
    人林瑞彬會聞言而心生畏懼，亦屬自然之心理反應，原審判
    決認定被告並無恐嚇犯意，及認定告訴人林瑞彬應不致心生
    畏懼，均與事實不合等情詞，上訴指摘原審判決被告無罪不
    當。第查：
（一）「刑法第三百零五條之恐嚇罪，所稱以加害生命、身體、
      自由、名譽、財產之事，恐嚇他人者，係指以使人心生畏
      佈心為目的，而通知將加惡害之旨於被害人而言。若僅在
      外揚言加害，並未對被害人為惡害之通知，尚難構成本罪
      」（最高法院五十二年臺上字第七五一號判例意旨參照）
      。經查，本案告訴人林瑞彬於案發當時之言詞內容，業經
      原審法院勘驗錄音光碟，詳如原審判決理由之記載。依據
      原審法院勘驗錄音光碟所見內容，顯示雙方對話不久，證
      人林文忠即要告訴人林瑞彬先回去（見原審判決第九頁）
      ，此後即未見再錄有告訴人林瑞彬參與對談之對話。本案
      告訴人林瑞彬於司法警察調查時，亦有陳稱：「我於九十
      九年元月二十一日十八時許到臺中縣大安鄉○○○路九七
      八號（展暉公司的辦公室）要處理我公司的債務糾紛，因
      雙方沒有共識，我就到展暉公司的外面抽菸，我叫我的朋
      友（莊燦陽）留在現場協商債務問題，在協商的過程中向
      我的朋友莊燦陽嗆，如果債權人硬要拿到這筆帳，我要讓
      他在大東村住不下去的恐嚇言語。過了十分鐘我又進來展
      暉公司辦公室與吳明山處理債務，在協調的過程中，吳明
      山當眾人之面恐嚇我，如果你要拿到一分一文，我就每天
      去你家，大東村不給你住」等語（見警卷第四、五頁）。
      另依據證人謝宏裕（即莊燦陽、林文忠之友人）在原審法
      院審理時之證詞，除可認定告訴人林瑞彬於被告揚稱：「
      你娘．．．你（林瑞彬）就大甲東就不用住了」等語之時
      ，有在現場（即告訴人林瑞彬指稱其又進入展暉公司辦公
      室之時）之外，其他在被告揚稱：「我跟你講，我跟你講
      啦，讓我跟他（林瑞彬）對帳就好，我跟他對就好了，如
      果他（林瑞彬）要一分一毫拿，我就每天去他（林瑞彬）
      家．．．」、「這樣的話，他（林瑞彬）就大甲東就不用
      住了」、「搞這樣．．．我說他（林瑞彬）大甲東就不用
      住了」等語之時，告訴人林瑞彬應未在場（見原審卷宗第
      六五、六六頁）。此從上開對話時，被告係以「他」稱謂
      告訴人林瑞彬，且綽號「阿寶」之男子及林文忠等人亦同
      以「他」稱謂告訴人林瑞彬，益可證實。被告在揚稱：「
      我跟你講，我跟你講啦，讓我跟他（林瑞彬）對帳就好，
      我跟他對就好了，如果他（林瑞彬）要一分一毫拿，我就
      每天去他（林瑞彬）家．．．」、「這樣的話，他（林瑞
      彬）就大甲東就不用住了」、「搞這樣．．．我說他（林
      瑞彬）大甲東就不用住了」等語之時，告訴人林瑞彬既未
      在場，此部分言語是否係要以使告訴人林瑞彬心生畏佈心
      為目的，而通知將加惡害之旨於告訴人林瑞彬，自有疑義
      。
（二）又刑法第第三百零五條之恐嚇危害安全罪，係以「以加害
      生命、身體、自由、名譽、財產之事，恐嚇他人致生危害
      於安全」為犯罪構成要件。本案被告縱使有於案發時、地
      ，對告訴人林瑞彬當面揚稱：「你娘．．．你（林瑞彬）
      就大甲東就不用住了」等語；但被告於警、偵、審中均否
      認此係將加害生命、身體、自由、名譽、財產之言語，其
      並於司法警察調查時，供稱：「因為當事人林瑞彬有請討
      債集團的人前來我兒子的公司討債，所以我才向這些人說
      ：如果這些人用什麼暴力手段也是林瑞彬要全部負責，以
      後在大東村如何站起來、住下去」之情。而本案公訴人雖
      然指訴被告上開言語，係在恫嚇，但公訴人於起訴書亦未
      具體指訴被告上開言語，係在恫嚇告訴人林瑞彬將加害何
      事。本案如再從被告與林文忠及綽號「阿寶」之男子等人
      之對話內容中，被告係先後言稱：「還要叫律師嗎？律師
      也是要花錢．．．但連飯都沒得吃了，要用什麼請律師？
      」、「我老人了，我八十幾歲了耶，我有年紀了」、「我
      跟你講，我跟你講啦，讓我跟他（林瑞彬）對帳就好，我
      跟他對就好了，如果他（林瑞彬）要一分一毫拿，我就每
      天去他（林瑞彬）家．．．」、「難道你們要把我打死嗎
      ？」、「你會比我閒嗎？」、「這樣的話，他（林瑞彬）
      就大甲東就不用住了」、「搞這樣．．．我說他（林瑞彬
      ）大甲東就不用住了」等語觀之，被告先後為上開言語，
      應係意指其已八十幾歲，連飯都沒得吃了，如果告訴人林
      瑞彬就此債務糾紛，找來綽號「阿寶」之男子等人要一分
      一毫拿，因其很閒，其即要天天到告訴人林瑞彬之家中坐
      ，讓告訴人無法在「大甲東」立足而繼續住下去之意。本
      案告訴人林瑞彬與被告之子之債務糾紛，既未經法院確定
      判決，被告之子是否應該賠償告訴人林瑞彬所主張之金額
      ，尚不得而知；而告訴人林瑞彬於本案案發時間係帶同林
      文忠、莊璨陽、謝宏裕及綽號「阿寶」之男子等人前去向
      被告之子討債，人多勢眾，且討債過程亦語藏威嚇，此情
      亦為公訴人之上訴意旨所不否認；則被告因見上開情狀而
      為上開言語，是否可認係對告訴人林瑞彬之不法惡害通知
      ？是否可認係對告訴人林瑞彬之「生命、身體、自由、名
      譽、財產」之不法惡害通知？以上均有疑義。本案在別無
      其他確切之證據足以證明被告為上開言語，係對告訴人林
      瑞彬為「生命、身體、自由、名譽、財產」之不法惡害通
      知之情形下，自無從因為告訴人林瑞彬於警、偵訊中，指
      稱其聞言心生畏懼，即認定被告有刑法第第三百零五條恐
      嚇危害安全罪之犯行。
三、綜上理由，本案公訴人以上開情詞上訴指摘原審判決被告無
    罪不當，其上訴核無理由，應予駁回。
四、被告經本院合法傳喚，無正當理由而未於本院審理期日到庭
    ，本院爰不待其陳述，逕行判決。
五、據上論斷，應依刑事訴訟法第三百七十三條、第三百六十八
    條、第三百七十一條，判決如主文。
本案經檢察官林惠到庭執行職務。
中    華    民    國  100    年    2    月      16    日
            刑事第三庭    審判長法  官  王  增  瑜
                                法  官  曾  佩  琦
                                法  官  廖  柏  基
上列正本證明與原本無異。
不得上訴。
                                書記官  陳  妙  瑋
中    華    民    國   100    年    2     月    16    日